最高法院刑事判決　　　　　　九十六年度台上字第七二七七號
上　訴　人　甲○○
選任辯護人　黃毓棋律師
　　　　　　楊永成律師
上列上訴人因偽造文書案件，不服台灣高等法院中華民國九十五
年八月十五日第二審判決（九十五年度上訴字第一八三號，起訴
案號：台灣士林地方法院檢察署九十三年度偵續字第一九三號）
，提起上訴，本院判決如下：
    主  文
原判決撤銷，發回台灣高等法院。
    理  由
本件原判決認定上訴人甲○○為佛光國際人力仲介有限公司之負
責人，以從事代為申請外籍勞工為業務。其於民國九十一年十月
間，因香榭國際人力仲介股份有限公司（下稱香榭公司）之業務
員洪淑芬、李英地先後受侯季憲（業據檢察官另為緩起訴處分）
、郭世宗（業據檢察官另為不起訴處分）分別委託為其父侯富庭
、郭文良申請外籍監護工，因侯季憲、郭世宗之姐郭秋敏不諳申
請診斷證明書、巴氏量表之程序，而委請洪淑芬、李英地協助，
經洪淑芬、李英地先後向上訴人探詢，上訴人因於九十一年初，
曾接獲化名「林國成」之簡嘉佑（原名簡志保）之廣告信函，而
知簡嘉佑能偽造向行政院勞工委員會（下稱勞委會）申請外籍監
護工所需之「雇主申請聘僱家庭外籍監護工專用診斷證明書」（
下稱診斷證明書）及巴氏量表（含各項特定病症及病情附表），
而曾與簡嘉佑合作，由上訴人向客戶收取新台幣（下同）二萬元
，再以一萬五千元之代價委請簡嘉佑偽造客戶向勞委會申請外籍
監護工所需之診斷證明書、巴氏量表。上訴人明知如原判決附表
（下稱附表）所示受監護人之身體狀況，均不符合勞委會所定公
告之特定身心障礙項目，亦未罹患「特定病症」項目之一，不具
備申請外籍監護工之條件與資格，乃另行起意與化名「林國成」
之簡嘉佑基於共同偽造公文書之概括犯意聯絡，由上訴人將洪淑
芬所告知侯季憲之聯絡電話轉知簡嘉佑，由簡嘉佑與侯季憲、侯
富庭聯繫，及由上訴人將李英地所交付郭文良之全民健康保險卡
、國民身分證（由郭秋敏交予李英地）交付簡嘉佑，簡嘉佑即先
後以不詳方法，在不詳地點刻製如附表所示行政院衛生署台北醫
院（下稱台北醫院）、醫師李家文等印文之印章後，在如附表所
示之診斷證明書及巴氏量表上蓋用偽造之台北醫院、各該醫師印
章，並製作填寫內容不實之相關病歷資料（均詳如附表所示），
而偽造如附表所示台北醫院名義之診斷證明書及巴氏量表等公文
書後，將侯富庭部分之診斷證明書、巴氏量表交予侯富庭，侯富
庭再交由其子侯季憲轉交予洪淑芬，郭文良部分之診斷證明書、
巴氏量表則交予上訴人，由李英地至台北市○○○路向上訴人領
取，均足以生損害於各該醫生及台北醫院對該診斷證明書及巴氏
量表核發之正確性。嗣因不知情之香榭公司人員持上開偽造之診
斷證明書、巴氏量表向勞委會申請外籍勞工，經勞委會職業訓練
局向台北醫院查證結果，發現上開診斷證明書及巴氏量表係屬偽
造，始查悉上情。因認第一審法院論處上訴人共同連續偽造公文
書，足以生損害於他人罪刑，為無不合，予以維持，並駁回上訴
人在第二審之上訴，固非無見。
惟查：（一）按主文乃法院標明被告事件所為判決之結果，為判
決書應記載之事項，其內容必須與事實理由及適用法條相連貫，
若有衝突，即非適法。又刑法第二百十一條偽造公文書罪，以足
生損害於公眾或他人為成立要件，從而論處該罪時，就偽造之公
文書，足以生損害於公眾或他人，自應予以明確完整之記載。本
件原判決維持第一審判決，於犯罪事實欄記載上訴人偽造如附表
所示台北醫院名義之診斷證明書及巴氏量表等公文書後，將侯富
庭部分之診斷證明書、巴氏量表交予侯富庭，侯富庭再交由其子
侯季憲轉交予洪淑芬，郭文良部分之診斷證明書、巴氏量表則交
予上訴人，由李英地至台北市○○○路向上訴人領取，均足以生
損害於各該醫生及台北醫院對該診斷證明書及巴氏量表核發之正
確性等情，理由亦如此認定（原判決第十一頁第十至十四行），
但第一審判決主文僅記載足生損害於「他人」字樣，未記載足生
損害於「公眾」，已有違誤，原判決未予糾正，仍予維持，難謂
適法。（二）原判決事實認定因香榭公司之業務員洪淑芬、李英
地先後受侯季憲、郭世宗分別委託為其父侯富庭、郭文良申請外
籍監護工，因侯季憲、郭世宗之姐郭秋敏不諳申請診斷證明書、
巴氏量表之程序，而委請洪淑芬、李英地協助，經洪淑芬、李英
地向上訴人探詢，上訴人明知侯富庭、郭文良不具備申請外籍監
護工之條件與資格，乃由上訴人與簡嘉佑合作，由簡嘉佑偽造如
附表所示之台北醫院名義之診斷證明書及巴氏量表等公文書後，
將侯富庭部分之診斷證明書、巴氏量表交予侯富庭，侯富庭再交
由其子侯季憲轉交予洪淑芬，郭文良部分之診斷證明書、巴氏量
表則交予上訴人，由李英地至台北市○○○路向上訴人領取等情
，如果無訛，則侯季憲以及郭世宗之姐郭秋敏既明知侯富庭、郭
文良不具備申請外籍監護工之條件與資格，而透過上訴人與簡嘉
佑以上開偽造方式取得台北醫院名義之診斷證明書及巴氏量表等
公文書，是否與上訴人、簡嘉佑間有犯意之聯絡而成立共同正犯
？原判決理由未加說明，僅論述上訴人所為上開犯行，與化名「
林國成」之簡嘉佑間，有犯意之聯絡及行為分擔，為共同正犯等
語（見原判決理由六之(一)第二十至二十二行），自屬理由不備。
（三）法院就被告本人之案件調查共同被告時，該共同被告準用
有關證人之規定，刑事訴訟法第二百八十七條之二定有明文，共
同被告就被告本人涉案事項部分，本質上仍屬被告本人以外之人
，法院就被告本人之案件調查共同被告時，自應依前揭規定，踐
行人證之調查詰問程序，不得逕以其共同被告不利於己之供述，
採為他共同被告即被告本人斷罪之依據。原判決引用共同被告簡
嘉佑於另案台灣台中地方法院九十二年度訴字第二三○七號案件
審理中作證時之供述採為認定上訴人犯罪之依據，但未說明如何
不依前揭規定踐行人證之調查詰問程序，仍得採為本案論罪證據
之依據及理由，亦嫌理由欠備。（四）原判決事實認上訴人將李
英地所交付郭文良之全民健康保險卡、國民身分證交付簡嘉佑，
簡嘉佑即先後以不詳方法，在不詳地點刻製如附表所示台北醫院
、醫師李家文等印文之印章後，在如附表所示之診斷證明書及巴
氏量表上蓋用偽造之台北醫院、各該醫師印章，並製作填寫內容
不實之相關病歷資料，而偽造如附表所示台北醫院名義之診斷證
明書及巴氏量表等公文書，惟就起訴書所指偽造台北醫院院長黃
焜璋之印章及印文部分漏未論述，亦有未洽。以上或為上訴意旨
所指摘，或為本院得依職權調查之事項，應認原判決有發回更審
之原因。至原判決理由七不另為無罪諭知部分，因公訴人認與前
揭論罪科刑部分，具有實質上一罪之關係，基於審判不可分原則
，爰一併發回，附此敘明。
據上論結，應依刑事訴訟法第三百九十七條、第四百零一條，判
決如主文。
中　　華　　民　　國　九十六　年　 十二　 月   二十   日
                      最高法院刑事第四庭
                          審判長法官  莊　登　照
                                法官  黃　一　鑫
                                法官  林　秀　夫
                                法官  徐　昌　錦
                                法官  許　錦　印
      本件正本證明與原本無異
                                      書  記  官
中　　華　　民　　國　九十六　年　 十二 　月  二十七  日
                                                    m
